最　高　行　政　法　院　判　決
                                     100年度判字第1824號
上  訴  人　劉思伶即法國巴黎婚紗攝影店
被 上訴 人　財政部臺北市國稅局
代　表　人　陳金鑑
上列當事人間營業稅事件，上訴人對於中華民國99年11月18日臺
北高等行政法院99年度訴字第1176號判決，提起上訴，本院判決
如下：
　　主  文
原判決關於罰鍰部分暨該訴訟費用部分均廢棄。
廢棄部分訴願決定及原處分（即復查決定）均撤銷。
其餘上訴駁回。
廢棄部分第一審及上訴審訴訟費用均由被上訴人負擔，駁回部分
上訴審訴訟費用由上訴人負擔。
　　理  由
一、本件被上訴人代表人自民國（下同）100年1月13日起變更為
    陳金鑑，業經具狀聲明承受訴訟，核無不合，應予准許，合
    先敘明。
二、上訴人於95年間銷售貨物（勞務），短漏開統一發票並漏報
    銷售額合計新臺幣（下同）13,539,442元，經被上訴人查獲
    審理違章成立，核定補徵營業稅額676,972元，並按所漏稅
    額處3倍罰鍰計2,030,916元。上訴人不服，循序提起行政訴
    訟，經原審判決駁回，遂提起本件上訴。
三、上訴人起訴主張：（一）被上訴人係以調閱上訴人台北富邦
    銀行中山分行（下稱富邦銀行）及上海商業儲蓄銀行華江分
    行（下稱上海商銀）等2家銀行活期存款95年度交易明細，
    就其中存入金額註記為「營收」者，含稅共計15,407,271元
    （不含稅為14,673,592元），加計95年度信用卡交易金額13
    ,036,314元（不含稅），認定上訴人應申報銷售額合計為27
    ,709,906元，再減除已自行申報銷售額14,170,464元，核認
    上訴人漏報銷售額為13,539,442元。惟上訴人係聘請店長經
    營，為支應臨時之需，店內備有準備週轉金，由店員輪值保
    管，於輪值完後再存入金融機構，故存款存入憑條附記取得
    週轉金日期及「營現」「營業現」「營現收入」「營收」等
    字樣。其中附記「營現」「營業現」係指營業週轉結餘款收
    回，與銷售貨物或勞務並無關係；附記「營現收入」係指店
    員於外展場暫收之定金收入，屬於銷貨收入，於店員繳回存
    入時沖轉應收帳款科目；附記「營收」係指營業週轉結餘收
    回款中含有暫收訂金之部分，於店員繳回存入銀行時，將屬
    於定金部分沖轉應收帳款科目。是被上訴人就其調取之銀行
    交易明細，未予減除其中屬於週轉金剩餘存入之金額，自有
    未當。（二）所得稅法第83條之1立法原意係為了避免稅務
    機關濫權，故規定於進行調查前應報經財政部核准。本件並
    非具有逃漏稅重大嫌疑之案件，被上訴人應舉證其查核程序
    事先已經財政部核准，以釋本件查核有違比例原則及租稅法
    定主義之嫌。（三）經被上訴人調查之客戶，上訴人均已開
    立發票及報繳營業稅，僅因年久發票遺失或客戶記憶模糊，
    被上訴人即均予認定係上訴人漏開發票，於法未合。（四）
    富邦銀行98年12月23日（98）北富銀中山字第98010168號函
    ：「貴商號於本行辦理存款時，要求之備註（該存款憑條為
    送款人及聯絡電話等附註欄所註記之）任何字樣，對銀行並
    無任何意義，故貴商號自行記載於存入憑條上之『營收』字
    樣銀行亦無法認定是否為『營業收入』簡稱」，已證明該備
    註「營收」字樣只為銀行作業方便。況該帳戶是資本主之私
    人及營業帳戶，當然包含非營業之私人款項進出，上訴人已
    舉證含有借貸、經常或週期性之存款，被上訴人將該存入憑
    條累加為上訴人之「營業收入」，不僅與事實不合，且與其
    於原查承認有部分「營收」為股東往來矛盾，有違證據法則
    及經驗法則。（五）上訴人有無漏稅，依法應由被上訴人負
    舉證責任，被上訴人以上訴人不願具結承認漏稅，即處以3
    倍罰鍰，顯然違反租稅法定原則等情，求為判決撤銷訴願決
    定及原處分。
四、被上訴人則以：（一）本件憑以認定上訴人於富邦銀行及上
    海商銀等2家銀行之活期存款帳戶95年度之交易明細中，有
    屬於銷售額者，係依據銀行提示上訴人所書立之存款憑條上
    載有「營收」字樣。（二）被上訴人於原核調查時，就上訴
    人之客戶挑選53人分別發送課稅資料調查表，計有35人填寫
    調查表回復，其中載明上訴人未開立統一發票者計有16名，
    載明上訴人有開立統一發票者計有13名，其餘6名則復以不
    記得上訴人是否有開立統一發票。可見上訴人確有銷售貨物
    （勞務）未開立統一發票之情形。被上訴人按漏報銷售額13
    ,539,442元，核定補徵營業稅額676,972元，並無不合。（
    三）本件違章事證明確，上訴人雖無故意，仍有過失，被上
    訴人已於裁罰處分前發函輔導，惟上訴人未繳清本稅，亦未
    承認違章及承諾繳清罰鍰，被上訴人按所漏稅額處3倍罰鍰
    ，並無違誤等語，資為抗辯，求為判決駁回上訴人之訴。
五、原判決以：甲、有關補徵營業稅部分：（一）所得稅法第83
    條之1立法理由在「為加強稽徵，有效調查逃漏稅案件，對
    於涉有重大逃漏稅嫌疑者，在實務上有必要就其資產淨值、
    資金流程及不合營業常規之營業資料加以調查，並據以核定
    其所得額及應納稅額。惟為免浮濫並使執行有所依據起見，
    爰增訂應事先報經財政部核准」，所謂「重大逃漏稅嫌疑」
    ，非必指逃漏稅「金額鉅大」，而以有逃漏涗之「重大嫌疑
    」即為已足，且財政部核准之發文對象並非納稅義務人，該
    核准並非行政處分，而只是調查之發動，若調查結果對人民
    不利，亦准許納稅義務人提出反證以維護權益，是納稅義務
    人逃漏稅「金額」或「嫌疑」應到達何種程度，方有使用前
    揭「淨值調查法」調查之必要，係依據國家財政、社會動態
    、民情而處於浮動之狀態，除非過度侵害人民基本權利，法
    院就財政部核准動用淨值調查法之行政裁量權，不宜為高密
    度審查。本件財政部既認定有上訴人重大逃漏稅嫌疑，有使
    用淨值調查法之必要，而以97年10月14日台財稅字第097004
    90540號函核准被上訴人向上海銀行華江分行等金融機構調
    查上訴人存款提存往來情形，就稅捐調查必要性及基本人權
    之危害程度相互斟酌，難認過當或違反比例原則，被上訴人
    依所得稅法第83條之1報經財政部核准就上訴人資金流程進
    行調查，其查核程序並未違反租稅法定主義。（二）依司法
    院釋字第309號解釋意旨可知，在稅捐行政訴訟舉證責任，
    稽徵機關已就納稅義務人資產淨值、資金流程及不合營業常
    規之營業資料進行調查，並就前項資料調查結果，證明納稅
    義務人有逃漏稅情事，納稅義務人對有利於己之事實，應負
    舉證之責。本件原處分所認定屬於上訴人營業收入者，係依
    據銀行提示上訴人所書立之存款憑條上所記載之「某月某日
    營收（營收現、現金營收、營業收入、營現、營業現）」字
    樣，或依據「多個連續日期營收中間所穿插之單純日期記載
    」之現金存入（例如存款憑條上記載1/17營收、1/18營收、
    1/18營收、1/20、1/21.22、1/23營收、1/24營收時，亦認
    定1/20、1/21.22之現金存入為營業收入）。查上訴人所收
    之現金遠大於其帳列之應收帳款，可知超過之金額即未開立
    統一發票之金額（已開立統一發票應收帳款部分，已自總銷
    售額中扣除）。且經比對系爭帳戶提、存款憑條上之註記，
    上訴人會計人員於「現金存入」時，存款憑條除有「某月某
    日營收」之註記外，亦會註記「12月零用金餘額」、「ＧＥ
    Ｍ退款」、「世貿電話退款」等字樣，其於現金提款時，更
    註明「仙仔紅包」、「支零用金」、「買燒錄器」等字樣，
    其所註記字數並無限制，存提款來源、用途分項極細，可知
    存款憑條上「某月某日營收」記載，有實質意義，非僅為方
    便銀行作業而已，證人即上訴人會計洪淑貞證稱「因為銀行
    說他們沒有辦法細項打太多，只能寫三、四個字，所以我就
    直接寫營收」，不足採信，而可認定該現金存款為當日之營
    業收入。至多個連續日期營收中間所穿插之「單純日期記載
    」之現金存入，雖未註記為營收，但自提存往來明細之「整
    體、連續性」觀之，顯亦為營業收入（除此之外之其他現金
    存款，被上訴人並未認定為營業收入）。富邦銀行98年12月
    23日（98）北富銀中山字第98010168號函雖表示該銀行無法
    認定系爭「營收」註記之意義為何，但銀行只需確定存款之
    金額，至存款性質為何，對銀行並無實益，銀行自不會去認
    定存款性質，但此不表示被上訴人亦不能據此認定該註記「
    營收」之存款為營業收入。上訴人雖主張95年度有向羅采庭
    、徐孟享等人借錢，系爭帳戶內之現金提存顯有個人往來款
    項云云，惟該借款既非以匯款方式交付，則是否確有交付，
    已非無疑，況縱有交付現金，但上訴人是否確將所借得之款
    項存入系爭帳戶，亦無從證明，較諸上訴人受僱人「註記某
    月某日營收而存入帳戶」之證據力，上訴人前揭舉證顯未能
    推翻「該現金存款是營業收入」之推定。從而，被上訴人依
    上訴人2家銀行存款憑條註記營收總額14,673,592元，加計
    信用卡交易金額13,036,314元，認定上訴人總銷售額為27,7
    09,906元，扣除上訴人自行申報銷售額14,170,464元，認定
    上訴人漏報銷售額13,539,442元，並無違誤。（三）被上訴
    人於原核調查時，就上訴人之客戶挑選53人分別發送課稅資
    料調查表，計有35人填寫調查表後送回，其中認為上訴人未
    開立統一發票者計有16名，認為上訴人有開立統一發票者計
    有13名，其餘6名不記得上訴人是否有開立統一發票，顯示
    上訴人未開票比例大約二分之一弱，其漏報比例與被上訴人
    前揭依存款憑條註記「營收」字樣所認定之上訴人銷售總額
    之漏報比例相當，適足以增強前揭「註記營收之現金存款確
    為營業收入」之可能性，亦可以證明客戶有許多人以現金支
    付價款。上訴人雖主張接受調查之客戶有多位確有開立統一
    發票，是客戶記憶不清云云，惟該問卷調查並非用以計算漏
    稅額，只是用以重複查證、驗證「註記營收之現金存款確為
    營業收入」之蓋然性，縱使該問卷結果，上訴人漏開統一發
    票之比例僅為三分之一，亦無損於「註記營收之現金存款確
    為營業收入」之結論。又上訴人並未舉證證明問卷調查中已
    開立統一發票之客戶為何人，無從得知是否為回覆問卷表示
    「不記得有無開發票」之6名客戶，且上訴人所主張於該問
    卷客戶已開立之統一發票金額，包含於上訴人自行申報銷售
    之數額之中，並未計入漏稅額中，該問卷數據縱有些許誤差
    ，於原處分之正確性亦不生影響。乙、罰鍰部分：上訴人未
    能於核定前補繳稅款及承認違章事實承諾繳清罰鍰，被上訴
    人按所漏稅額676,972元處3倍之罰鍰計2,030,916元，並未
    過重，亦未違反比例原則等由，因將訴願決定及原處分均予
    維持，駁回上訴人之訴。
六、本院查：
甲、補徵營業稅部分：
（一）按所得稅法第83條之1：「（第1項）稽徵機關或財政部指
      定之調查人員進行調查時，如發現納稅義務人有重大漏稅
      嫌疑，得視案情需要，報經財政部核准，就納稅義務人資
      產淨值、資金流程及不合營業常規之營業資料進行調查。
      （第2項）稽徵機關就前項資料調查結果，證明納稅義務
      人有逃漏稅情事時，納稅義務人對有利於己之事實，應負
      舉證之責。」其立法理由載明：「為加強稽徵，有效調查
      逃漏稅案件，對於涉有重大逃漏稅嫌疑者，在實務上有必
      要就其資產淨值、資金流程及不合營業常規之營業資料加
      以調查，並據以核定其所得額及應納稅額。惟為免浮濫並
      使執行有所依據起見，爰增訂應事先報經財政部核准並明
      定納稅義務人對有利於己之違法事實應負舉證責任，以資
      因應。」而此淨值調查法之規定已經司法院議釋字第309
      號解釋其合憲性。次按加值型及非加值型營業稅法第43條
      第4款：「營業人有左列情形之一者，主管稽徵機關得依
      照查得之資料，核定其銷售額及應納稅額並補徵之：一、
      …四、短報、漏報銷售額者。…」
（二）本件被上訴人經呈報財政部核准調閱上訴人富邦銀行及上
      海商銀等2家銀行活期存款帳戶95年度之交易明細，發現
      部分存入憑條註記「營收」2字，疑有銷售勞務未開立發
      票之情事。復向部分客戶計53人函查上訴人銷售勞務有無
      開立發票，據其中35人填寫調查表回復，有16人陳明上訴
      人未開立統一發票，有13人陳明上訴人已開立統一發票，
      其餘6人則復以不記得。被上訴人再發函促請上訴人提示
      進銷項憑證、合約等帳載資料並陳明意見，惟上訴人未能
      提出具體資料。上訴人遂依查得資料，認定上訴人於存款
      憑條上自行註記為「營收」者不含稅金額計14,673,592元
      （含稅為15,407,271元）為銷售額，加計95年度信用卡交
      易金額13,036,314元（不含稅），銷售額合計為27,709,
      906元，經減除自行申報銷售額14,170,464元，核定上訴
      人漏報銷售額為13,539,442元（現金彙總金額14,673,592
      元＋信用卡交易金額13,036,314元－95年度申報之銷售額
      14,170,464元）。原判決就上訴人存款憑條上「營收」之
      註記，如何可信該筆存入之現金為銷售勞務之收入，及上
      訴人聲請為證人之羅采庭、徐孟享之證詞無以證明帳戶內
      之款項包括證人借予上訴人之資金，並經認定之漏報銷售
      收入業已減除已開立發票部分之金額等節，業已詳述其得
      心證之理由，並對於其他上訴人之主張如何不足採，均已
      詳為論斷。又為稅捐稽徵行政基本法之稅捐稽徵法第30條
      原已規定稅捐稽徵機關為調查課稅資料，得向有關機關、
      團體或個人進行調查，要求提示有關文件，被調查者不得
      拒絕。所得稅法第83條之1係為避免下級稽徵機關濫用調
      查權，而規定財政部對此調查作為之發動具有監督責任，
      故此規定寓有保障人民權益之意義。至課稅處分之作成，
      仍繫之於調查所得及納稅義務人提供之證據資料，故財政
      部核准被上訴人調閱上訴人之帳戶資料，乃行政機關之內
      部監督，並不致影響原處分之合法與否，上訴意旨主張財
      政部之裁量為違法，侵害其權益云云，並不足採。則被上
      訴人獲財政部核准調閱上訴人銀行存款帳戶交易明細及依
      調查所得，認定上訴人漏報銷售額而予以核定補徵漏報稅
      額，於法並無不合。是原判決認本件原處分關於補稅部分
      認事用法，均無違誤，維持原處分及訴願決定，而駁回上
      訴人在原審關於本稅部分之訴，其所適用之法規與該案應
      適用之現行法規並無違背，與解釋判例，亦無牴觸，並無
      所謂原判決有違背法令之情形；其餘上訴人之主張，係本
      於一己之見，就原審取捨證據、認定事實之職權行使，指
      摘其為不當，尚難謂為原判決有違背法令之情形。
（三）從而，上訴意旨，猶執前詞，指摘原判決關於補徵營業稅
      部分違背法令，求予廢棄，並撤銷此部分之訴願決定及原
      處分，為無理由，應予駁回。
乙、罰鍰部分：
（一）按行為時營業稅法第51條第3款：「納稅義務人，有左列
      情形之一者，除追繳稅款外，按所漏稅額處1倍至10倍罰
      鍰，並得停止其營業：一、……三、短報或漏報銷售額者
      。」，此項規定已於99年12月修正公布降低罰鍰倍數為5
      倍以下鍰罰，並於100年2月1日施行。
（二）上訴人於95年間銷售勞務，短漏開統一發票並漏報銷售額
      13,539,442元，已如前述。按營業人銷售勞務應按時申報
      並繳納營業稅額，此為營業稅法第1條、第35條第1項所明
      定，本件上訴人短報其銷售額發生漏稅情事，按其情節，
      自具有違章之故意，自應依同法第51條第3款規定予以裁
      處。
（三）按「營業人違反本法後，法律有變更者，適用裁處時之罰
      則規定。但裁處前之法律有利於營業人者，適用有利於營
      業人之規定。」為營業稅法第53條之1所明文。次按「納
      稅義務人違反本法或稅法之規定，適用裁處時之法律。但
      裁處前之法律有利於納稅義務人者，適用最有利於納稅義
      務人之法律。」，稅捐稽徵法第48條之3亦有明文。兩者
      法條所稱之「裁處」，解釋上應包括訴願及行政訴訟之決
      定或判決（本院89年9月份第1次庭長法官聯席會議決議參
      照）。本件被上訴人據以裁罰之營業稅法第51條第3款之
      規定，業經修正公布，其中漏稅罰鍰倍數較修正前之規定
      為低，已如前述，乃有利於納稅義務人，依前揭營業稅法
      第53條之1、稅捐稽徵法第48條之3規定，被上訴人未及適
      用，自有違誤，原判決亦未及糾正，於法尚有未合。上訴
      意旨雖未執此主張，惟原判決既有此部分之違法，應認其
      此部分之上訴有理由。又關於此部分之違章裁罰基準，亦
      經財政部修正稅務違章案件裁罰金額或倍數參考表而有不
      同，此涉及被上訴人之裁量權，尚難謂其裁量減縮至零，
      應由被上訴人重新裁處，爰將原判決關於罰鍰及該訴訟費
      用部分廢棄，並撤銷此部分之訴願決定及原處分（即復查
      決定），由被上訴人另為適法之處分。
丙、上訴人於上訴程序中追加以財政部為對造，因不合法，爰另
    以裁定駁回之。
七、據上論結，本件上訴為一部有理由，一部無理由。依行政訴
    訟法第255條第1項、第256條第1項、第259條第1款、第98條
    第1項前段，判決如主文。
中　　華　　民　　國　　100　 年　　10　　月　　13　　日
                    最高行政法院第二庭
                        審判長法官　劉　鑫　楨
                              法官　姜　素　娥
                              法官　吳　慧　娟
                              法官　許　瑞　助
                              法官　李　玉　卿

以  上  正  本  證  明  與  原  本  無  異
中　　華　　民　　國　　100　 年　　10　　月　　13　　日
　　　　　　　　　　　　　　　書記官　吳　玫　瑩